【裁判字號】    95,重訴,73
【裁判日期】    950811
【裁判案由】    債務人異議之訴
【裁判全文】
臺灣高雄地方法院民事判決              95年度重訴字第73號
原      告  己○○
訴訟代理人  戊○○
被      告  丙○○
訴訟代理人  康進益律師
            王國論律師
當事人間債務人異議之訴事件，本院民國95年7 月28日言詞辯論
終結，判決如下：
  主  文
原告之訴駁回。
訴訟費用由原告負擔。
  事實及理由
一原告起訴主張：被告於民國94年10月3 日以本院94年度票字第
  15907 號民事裁定（下稱系爭裁定）為執行名義，聲請對原告
  之財產強制執行，經本院以94年度執字第52901 號強制執行案
  件受理（下稱系爭執行案件），並進行中。惟被告持以聲請系
  爭裁定之本票上簽名及印文均非原告所為，是以系爭執行案件
  之執行名義，即系爭裁定所示之本票債權並不存在，爰依強制
  執行法第14條第2 項之規定，提起本訴等語，求為判決：本院
  94年度執字第52901 號清償票款之強制執行程序應予撤銷。
二被告則以：系爭裁定准予強制執行之本票（下稱系爭本票），
  係訴外人即原告之子丁○○於94年6 月13日下午3 時30分至被
  告住處借款時，經以行動電話與原告聯絡，由原告同意授權後
  ，始由丁○○代原告簽名為共同發票人，原告雖未親自簽名，
  惟確授權由丁○○代簽，且被告已借與丁○○票載1150萬元之
  款項，原告並曾於被告追索票款時表示將還款，原告自應負發
  票人責任等語置辯，求為判決如主文所示。
三原告主張系爭本票經本院以94年度票字第15907 號裁定准予強
  制執行確定，並經被告於94年10月3 日以系爭裁定為執行名義
  ，聲請對原告寄託在高雄縣田寮鄉農會之現金財產強制執行。
  本院則以94年度執字第52901 號強制執行案件受理，嗣於94年
  10月5 日以94雄院貴民恭94執字第52901 號函發扣押命令，經
  高雄縣田寮鄉農會於94年10月18日以田鄉農信字第489 號函覆
  扣押原告名下帳戶內之現金1,553,990 元，本院執行處尚未核
  發收取或支付轉給命令前，原告已提起本件異議之訴，並聲請
  停止系爭執行案件，因原告已辦理提存，系爭執行案件停止中
  。又系爭本票係由丁○○本人簽名及代原告簽名其上等節，為
  兩造所不爭執（見本院卷第26頁至第27頁），復有本院94年度
  票字第15907 號、94年度執字第52901 號等卷可稽，自堪信為
  真實。惟被告以前開情詞置辯，是以本件爭點為：(一)系爭本票
  是否經由原告授權丁○○簽名，而為共同發票人，應負票據責
  任？(二)系爭本票所載金額是否業經被告交付，而被告得據本院
  94年度票字第15907 號本票執行裁定，聲請本院94年度執字第
  52901 號清償票款案件繼續強制執行？
四系爭本票是否經由原告授權丁○○簽名，而為共同發票人，應
  負票據責任？
(一)按代理人為本人發行票據，未載明為本人代理之旨而簽名於票
  據者，應自負票據上之責任，固為票據法第9 條所明定，惟代
  理人亦有不表明自己之名，僅表明本人之名而為行為，即代理
  人任意記明本人之姓名蓋其印章，而成為本人名義之票據行為
  者，所在多有，此種行為祇須有代理權，即不能不認為代理之
  有效形式，最高法院53年台上字第2716號判例足資參照。
(二)經查：丁○○於簽發系爭本票前，曾以電話聯絡原告，經原告
  接聽後，被告即與原告通話一節，為兩造所不爭執（見本院卷
  第47頁、第69頁至第70頁），核與證人甲○○結證稱：於94年
  6 月間在被告住處見丁○○來向被告借160 萬元時，當場見丁○○與人通電話，聽丁○○叫「爸爸」後，即交由被告接聽，
  被告乃說「這次又要借160 萬元，如果你有同意，我就叫他簽
  名」，丁○○才簽名在系爭本票等語（見本院卷第44頁至第45
  頁）相符，足認丁○○代原告簽名在系爭本票前，被告已直接
  與原告確認丁○○是否為有權代理。
(三)又查：被告於系爭本票簽發後，持票向原告追討票款時，原告
  並未當場否認丁○○係無權代理簽發本票，僅向被告表示目前
  無法給付，大家都是朋友，要求被告隔日再來，惟原告隔日即
  全家不知去向一節，業據證人甲○○、乙○○結證明確（見本
  院卷第44頁至第46頁）。原告雖否認證人甲○○、乙○○之證
  詞，惟原告自承被告與證人前來索取欠款時，確曾向渠等表示
  要籌錢還票款等語（見本院卷第26頁），因依常情而論，系爭
  本票之金額高達1150萬元，如原告未曾知悉系爭本票簽發之緣
  由，實無見被告到場索款時表示將籌錢還票款，而不要求待簽
  名其上之共同發票人丁○○說明後，再行處理，卻僅要求被告
  翌日再來，足見丁○○簽發系爭本票前，確已通知原告，且為
  原告所明知，原告才會於執票人請求付款時，未直接拒絕付款
  ，故原告空言否認證人甲○○、乙○○當日之聽聞，自不足採
  。再佐以上述丁○○為借款及代理原告簽發系爭本票前，被告
  曾直接與原告通電話一節以觀，如系爭本票非經原告同意及授
  權丁○○簽發，並由被告親自確認無訛，被告實無任憑丁○○
  代簽原告姓名於其上，又當場再借與丁○○款項，致事後自行
  承受原告拒絕清償借款之風險。且被告於執票追討票款時，原
  告如前於被告以電話確認是否授權簽發系爭本票時，曾拒絕同
  意，自應當場向被告質問，並立即拒絕給付任何款項，惟原告
  卻未為之，如此足認丁○○代原告簽發系爭本票，已得原告授
  權，則揆諸前揭說明，原告自應負票據上之責任。
(四)至證人丁○○雖到庭證稱：我未曾向被告借160 萬元，甲○○
  、乙○○是做偽證，系爭本票不是當天寫的，是麻將場的人叫
  我簽的，說沒有處理要剁我的手指寄給我父親（原告），因為
  賭場向被告要賭債，賭場的人告訴我說我要負責一半，要我將
  另一半1150萬元付給被告，所以在賭場人員的強迫下，我才簽
  系爭本票、借據交給被告等語（見本院卷第67頁至第68頁）。
  惟證人丁○○亦證述其代原告簽名系爭本票時，未曾以電話與
  原告聯絡，被告亦未與原告通話云云（見本院卷第68頁），此
  乃與上述原告自承丁○○簽發系爭本票時，原告曾與丁○○、
  被告通電話之事實不符，是以丁○○證述其係在賭場人員強迫
  下簽發系爭本票等節，即難以採信。又丁○○自承證人甲○○
  、乙○○為同事，與2 人沒有任何糾紛、仇隙，渠等之前還邀
  同合夥開公司等語（見本院卷第68頁），足認證人甲○○、乙○○與丁○○有相當情誼，始會共同計劃合夥經營事業。則證
  人甲○○、乙○○實無偽證令友人丁○○父子擔負1150萬元票
  款債務之理。是以原告以證人丁○○上開證詞，否認曾授權丁○○代理簽發系爭本票，即不足採。
五系爭本票所載金額是否業經被告交付，而被告得據本院94年度
  票字第15907 號本票執行裁定，聲請本院94年度執字第52901
  號清償票款案件繼續強制執行？
(一)按執行名義無確定判決同一之效力者，於執行名義成立前，如
  有債權不成立或消滅或妨礙債權人請求之事由發生，債務人亦
  得於強制執行程序終結前提起異議之訴，強制執行法第14條第
  2 項固有明文。惟債務人異議之訴係以排除執行名義之執行力
  為目的，如執行名義之部分債權確實存在，且未獲清償，自無
  從撤銷執行程序。
(二)經查：系爭本票簽發前，丁○○確經由被告分別於94年5 月5
  日匯款40萬元、9 日匯款33萬元入丁○○設於臺灣土地銀行大
  社分行帳號000000000000帳戶內一節，有兩造不爭執其真正之
  臺灣土地銀行大社分行95年7 月11日社存字第0950000163號函
  1 份在卷可憑（見本院卷第60頁至第61頁），復經證人丁○○
  證述該2 筆匯款確為被告所匯入等語明確（見本院卷第67頁）
  ，佐以證人李榮華證述丁○○簽發系爭本票當日表示要借錢，
  被告曾說「丁○○又要借錢」等語（見本院卷第44頁）應認被
  告主張曾因丁○○欲借款而匯與73萬元等語，與事實相符，堪
  予採信。至證人丁○○雖否認該匯款為其所借，而係被告自行
  分配之賭博紅利等語，惟據證人丁○○所述：我與被告合夥賭
  博，無需出任何賭資，在賭場亦由被告下場，我僅在場旁觀，
  如被告贏錢，就分紅，如被告輸錢，其無需分攤，且被告贏錢
  時，賭場的人還曾開支票給我等語（見本院卷第68頁至第69頁
  ），亦即丁○○所稱與被告合夥賭博，卻無需負擔任何賭資，
  僅於被告贏錢時享受分紅，甚至被告贏錢未獲現金時，賭場內
  參賭者即直接交付支票與未下場參賭之丁○○，其所述實有違
  常情。又既然贏錢未獲現金時，證人可直接領取支票，可見賭
  場輸贏均是現場分曉結清，被告自無事後另匯款與證人之必要
  ，是以證人劉忠歷所述情節均與常情有悖，而無法採取。
(三)另查：被告雖主張除73萬元匯款外，確實前後另交付丁○○10
  77萬元等語，並提出借款明細表為憑（見本院卷第40頁），惟
  為原告所否認，被告復未舉證以實其說（見本院卷第47頁），
  尚難認定被告已另交付丁○○1077萬元。至證人甲○○、乙○○雖到院證述：曾見被告交錢與丁○○，及丁○○於94年6 月
  間開口向被告借160 萬元等語（見本院卷第45頁、第46頁），
  惟渠等亦證述並未在場點數款項，故不知確實之金額等語（同
  上卷頁），是以無從依上開證人甲○○、乙○○所述認定被告
  已另交付其餘之1077萬元。
(四)綜上，被告既曾借款73萬元與系爭本票之共同發票人丁○○，
  並取得系爭本票聲請准予強制執行之系爭裁定，為執行名義，
  聲請對原告之財產為執行，尚進行中，全未受償，如此應認執
  行名義之部分債權確實存在，且未獲清償。又原告拒絕減縮訴
  之聲明為：本院94年度票字第15907 號本票執行裁定於超過73
  萬元之本息部分不得強制執行（見本院卷第69頁），是以揆諸
  上開說明，原告自無從請求撤銷系爭執行案件之全部執行程序
  。
六綜上所述，本件原告依強制執行法第14條第2 項之規定，主張
  丁○○無權代理原告簽發系爭本票，原告無需負共同發票人之
  責任，且被告未交付丁○○票款1150萬元，請求本院94年度執
  字第5290 1號清償票款之強制執行程序應予撤銷，為無理由，
  應予駁回。
七據上論結，原告之訴為無理由，依民事訴訟法第78條，判決如
  主文。
中    華    民    國    95    年    8     月    11    日
                  民事第六庭法  官  謝靜雯
正本係照原本作成。
如不服本判決，應於送達後20日內，向本院提出上訴狀並表明上
訴理由，如於本判決宣示後送達前提起上訴者，應於判決送達後
10日內補提上訴理由書（須附繕本）。
中    華    民    國    95    年    8     月    11    日
                            書記官  鄭淑華


司法院資訊處製作；財團法人民間司法改革基金會備份。
